臺灣板橋地方法院民事判決　　　　　　　93年度簡上字第40號
上　訴　人　丙○○
訴訟代理人　陳振東律師
　　　　　　陳淑茹律師
複代理人　　陳炎琪律師
被上訴人　　力興資產管理股份有限公司
　　　　　　（即中興商業銀行股份有限公司之承當訴訟人）
法定代理人　甲○○
訴訟代理人　乙○○
訴訟代理人　吳志揚律師
　　　　　　黃捷琳律師
　　　　　　蘇飛健律師
複代理人　　陳倍嫻律師
上列當事人間請求確認本票債權不存在事件，上訴人對於中華民
國九十二年十二月十六日臺灣板橋地方法院板橋簡易庭九十二年
度板簡字第一五三六號第一審判決提起上訴，經本院於九十四年
八月十七日言詞辯論終結，判決如下：
    主  文
上訴駁回。
第二審訴訟費用由上訴人負擔。
    事實及理由
壹、程序方面：
  一、按訴訟繫屬中為訴訟標的之法律關係，雖移轉於第三人，
      於訴訟無影響。但第三人如經兩造同意，得聲請代當事人
      承當訴訟，民事訴訟法第254 條第1 項定有明文。本件被
      上訴人中興商業銀行股份有限公司（以下簡稱中興銀行）
      於93年4 月16日將本件訴訟標的之債權讓與第三人力興資
      產管理股份有限公司（以下簡稱力興公司），力興公司嗣
      於本院93年5 月6 日準備程序當庭聲請代中興銀行承當訴
      訟，經上訴人當庭表示同意，中興銀行亦於93年4 月28日
      具狀陳明同意由力興公司承當訴訟，依上開規定，應予准
      許，合先敘明。
  二、被上訴人力興公司之法定代理人原為林振國，嗣於93年7
      月16日變更登記為甲○○，甲○○於同年10月7 日據狀聲
      明承受訴訟，於法並無不合，應予准許，並此敘明。
貳、上訴人起訴主張：
  一、被上訴人執有如附表所示之本票（以下簡稱系爭本票）向
      鈞院聲請本票強制執行裁定，就上訴人對訴外人中國信託
      商業銀行仁愛分行之存款債權強制執行，已收取上訴人之
      金錢共新臺幣（下同）216,980 元。惟上訴人不曾開具任
      何本票與被上訴人，系爭本票上之「丙○○」簽名及印文
      均非真正，被上訴人執系爭本票為強制執行，收取上訴人
      對中國信託商業銀行仁愛分行之存款債權216,980 元，乃
      屬被上訴人之不當利得，為此依非訟事件法第101 條第1
      項及民法第179 條規定提起本件訴訟。並聲明：(一)確認台
      灣板橋地方法院91年度票字第3808號裁定，命上訴人給付
      被上訴人433,767 元及自90年12月21日起至清償日止按年
      利率百分之11.5計算之利息之本票債權不存在。(二)被上訴
      人應返還上訴人216,980 元及自92年7 月30日起至清償日
      止，按年息百分之5 計算之利息（原審判決駁回上訴人之
      訴，上訴人不服，提起上訴）。
  二、本事件並無表見代理之適用：
      按有關產權等重要文件固為辦理銀行借款所必需，然非謂
      一但持有他人之產權資料，即因之取得表見代理之地位，
      蓋依銀行實務運作，銀行決定核貸與否，不僅會審酌產權
      等相關資料，核貸後之撥款，亦率皆以貸款人之帳戶為入
      ，銀行帳戶之開立，亦為貸款過程中重要之項目，限於本
      人始得為之，無法透過授與代理權之方式便宜行事。原審
      既肯定被上訴人提出之銀行存款帳戶之申請文件非上訴人
      所寫，則因開立存款帳戶行為無法代理，何來衍生「表現
      代理」之可能。原審不察，僅以上訴人曾交付辦理銀行借
      款所需必要相關文件與訴外人戊○○，率爾認定依客觀情
      形，此足使被上訴人誤信上訴人對戊○○授以代理權，即
      有表現代理之情形，違反論理經驗法則。
  三、上訴人並未親自前往中興銀行辦理開戶：
      中興銀行之開戶並未由上訴人親辦，鈞院委託法務部調查
      局之鑑定，其鑑定方法乃係依筆劃特徵，但卻未考慮取樣
      時間，即乙類台灣中小企銀之樣本為92年3 月所簽，中國
      國際商銀樣本為93年1 月所簽，只有中國信託銀行之樣本
      為89年1 月所簽，而與系爭本票作成時間相近。然依其鑑
      定圖樣可知，中國信託銀行樣本與系爭本票相似度只有三
      處，反而92年、93年所簽台灣中小企銀及中國國際商銀樣
      本與系爭本票相同度較多，若上訴人之書寫習慣改變，則
      改變後之書寫是否可證88年間之簽名為上訴人所寫？此疑
      問若未釋明，實難認為系爭本票為上訴人所簽。
  四、上訴聲明：(一)原判決廢棄。(二)確認台灣板橋地方法院91年
      度票字第3808號裁定，命上訴人給付被上訴人433,767 元
      及自90年12月21日起至清償日止按年利率百分之11.5計算
      之利息之本票債權不存在。(三)被上訴人應返還上訴人216,
      980 元及自92年7 月30日起至清償日止，按年息百分之5
      計算之利息。
參、被上訴人抗辯：
  一、系爭本票及貸款文件系上訴人親簽：
  （一）上訴人於88年8 間協同訴外人丁○○，親自被上訴人所
        轄雙和分行申請小額信用貸款，並提供其個人身分證明
        、所得繳稅及在職證明等資料與被上訴人，復書立借據
        及簽發本票乙紙為憑。被上訴人遂於同年8 月21日同意
        核貸後，依約將款項核撥於其申請開立之帳戶內。詎上
        訴人自91年1 月起即未依約履行債務，迄今上訴人及連
        帶保證人即訴外人丁○○積欠如債權憑證所示金額全未
        清償，被上訴人與上訴人及訴外人間之消費借貸等契約
        關係確為存在。且上訴人與訴外人丁○○所共同簽發之
        系爭本票亦係其等於申貸時用以為借貸債務之還款來源
        或方式，則其等既確未依約履行系爭借貸債務，被上訴
        人依約提示系爭本票，並依法追索債務，要無違誤之處
        。
  （二）且系爭本票及貸款文件上「丙○○」之簽名字跡，依法
        務部94年5 月18日鑑定通知書鑑定之結果，與上訴人於
        中國信託商業銀行、中國國際商業銀行、台灣中小企業
        銀行留存之印鑑卡、約定書上上訴人簽名筆劃特徵相同
        ，足證系爭本票及貸款文件確係上訴人親簽。
  （三）再者，被上訴人依法追償債務後至取得執行法院核發債
        權憑證期間，上訴人就本件債務之存在，皆未曾見有異
        議或反對之表示，亦徵上訴人提起本件消極確認之訴，
        實係藉詞拖延執行程序，並圖以卸責爾。
  二、若鈞院認為系爭貸款並非上訴人親自申辦，亦係上訴人假
      手他人為表示機關，或授權他人代理上訴人所申辦：
      上訴人申辦系爭貸款提出之資料包含身分證正本、戶口名
      簿、所得扣繳暨免扣繳憑單、名片、年度員工薪資總彙資
      料、員工職務證明書、勞工保險卡，不僅甚為完整備齊，
      且部分文件係由上訴人直接自其任職之公司傳真予中興銀
      行，故縱鈞院認為系爭貸款非上訴人親自辦理，亦係上訴
      人自行決定效果意思後，假手他人為表示機關，由該他人
      居於使者之地位，將上訴人申辦系爭貸款之效果意思對外
      表示，或由上訴人授權戊○○洽辦貸款事宜。被上訴人並
      將貸款金額存入上訴人之帳戶內，完成借款交付義務，故
      系爭本票債權自屬存在。
  三、若鈞院認為系爭貸款非上訴人本人或授權他人代理本人所
      辦理，本件仍有表見代理之適用：
      上訴人自陳有交付身分證相關資料與訴外人戊○○作為詢
      問貸款之用，並曾指示任職公司將個人資料直接傳真與中
      興銀行，復將身分證正本、戶口名簿、勞工保險卡、員工
      職務證明書等多項個人資料交付戊○○持以洽辦系爭貸款
      ，顯係由上訴人自己之行為表示以代理權授與戊○○，使
      中興銀行以為戊○○係有權限之人，而與之交易，基於交
      易安全之保護及民法第169 條規定，上訴人自應負授權人
      責任，系爭貸款之申請及受領直接對上訴人發生效力，故
      系爭本票債權自屬存在。
  四、聲明：上訴駁回。
肆、本件之爭點及法院之判斷：本件上訴人以系爭本票上「丙○○」之簽名及印文均非真正為由提起本件訴訟，請求確認被
    上訴人對系爭本票之債權不存在，並依不當得利關係請求被
    上訴人返還其已依強制執行程序自上訴人之銀行存款受償之
    216,980 元。故本件首應審究之爭點闕為系爭本票上上訴人
    「丙○○」之簽名是否為真正？
  一、上訴人雖否認系爭本票上「丙○○」簽名之真正，惟查本
      院依上訴人陳報其於88年至93年1 月間曾分別於中國信託
      商業銀行、台灣中小企業銀行、中國國際商業銀行新開設
      帳戶等情，向上開銀行調取上訴人開戶之資料原本（以下
      簡稱參考文件），連同本件系爭之本票及借據原本送請法
      務部調查局鑑定其上「丙○○」之簽名字跡是否相同？經
      該局實施鑑定結果，認為系爭本票及借據上「丙○○」之
      簽名（即鑑定書所稱甲類簽名）與參考文件上「丙○○」
      簽名（即鑑定書所稱乙類簽名）之筆劃特徵相同，有該局
      鑑定通知書1 件附卷可稽（參見卷194 頁）。本院審酌上
      開鑑定參考文件之簽名多達14枚，可供鑑定參考之資料充
      分；參考文件之簽名係於88年至93年間作成，系爭本票之
      簽名亦係88年間作成，簽名作成之時間相近；實施鑑定之
      方法兼具「特徵分析」及「歸納比對」，甚為嚴謹，其鑑
      定結果應屬可信。且本院依目視觀察、比對系爭本票、借
      據上「丙○○」之簽名，與中國信託商業銀行、台灣中小
      企業銀行、中國國際商業銀行檢送開戶資料上「丙○○」
      之簽名，運筆之筆勢、勾捺、轉折，均極為相似，亦足堪
      認定係同一人所為之簽名。上訴人辯稱法務部調查局上開
      鑑定未考慮取樣時間、鑑定相似處只有3 處，請求另為鑑
      定云云，並不足採。系爭本票上「丙○○」之簽名為真正
      ，堪予認定。
  二、從而本件上訴人主張系爭本票上「丙○○」之簽名並非真
      正，請求確認被上訴人對系爭本票之債權不存在，並依不
      當得利關係請求被上訴人返還已依強制執行程序受清償之
      216,980 元及利息，自屬無據，不應准許。原審為上訴人
      敗訴之判決，理由雖有不同，但結論並無二致。上訴意旨
      指摘原判決不當，求予廢棄改判，為無理由，應予駁回。
  三、本件事證已臻明確，兩造其餘主張陳述及所提之證據，均
      毋庸再予審酌，附此敘明。
伍、結論：本件上訴為無理由，依民事訴訟法第436 條之1 第3
    項、第449 條第1 項、第78條，判決如主文。
中　　華　　民　　國　　94　　年　　8 　　月　　31　　日
                  民事第三庭    審判長法　官　陳映如
                                      法　官　陳麗玲
                                      法　官　許月珍
以上正本證明與原本無異
不得上訴
中　　華　　民　　國　　94　　年　　8 　　月　　31　　日
                                      書記官　劉昌明
